臺灣高等法院刑事判決
109年度交上易字第415號
上  訴  人  臺灣新北地方檢察署檢察官
上  訴  人  
即  被  告  王錦堂


選任辯護人  趙佑全律師
上列上訴人因被告過失致死案件，不服臺灣新北地方法院108年
度交易字第295號，中華民國109年8月5日第一審判決（聲請簡易
判決處刑案號：臺灣新北地方檢察署108年度偵字第6756 號、移
送併辦案號:臺灣新北地方檢察署109年度偵字第434 號），提起
上訴，本院判決如下：
    主  文
原判決撤銷。
王錦堂犯過失致人於死罪，處有期徒刑陸月，如易科罰金，以新
臺幣壹仟元折算壹日。
    犯罪事實
一、王錦堂於民國107年12月11日18時57分許，駕駛車牌號碼000
    -0000號自用小客車，沿新北市樹林區（下同）柑園街1段往
    土城方向行駛，行經柑園路1段349號前時，本應注意車前狀
    況，並隨時採取必要之安全措施，當時天候雨、夜間有照明
    、柏油路面無缺陷、視距良好，並無不能注意之情事，適有
    行人吳坤誠未依規定行走行人穿越道，貿然穿越柑園路1段
    往對向行走，王錦堂竟疏未注意車前狀況而未發覺吳坤誠從
    其車輛右前方路邊步行至其車輛左前方即柑園街1段349號前
    之道路中央位置，王錦堂所駕駛之上開車輛左前車頭因此撞
    擊吳坤誠，吳坤誠倒地而受有左顳顱骨骨折、創傷性硬腦膜
    下出血、腦積水、急性呼吸衰竭、多處損傷等傷害，經送醫
    急診治療後仍有癲癇、重大創傷且其嚴重程度到達創傷嚴重
    程度分數16分以上等情形，延至108年9月5日12時22分許，
    吳坤誠因腦損傷及併發支氣管肺炎導致敗血性休克併多重器
    官衰竭而不治死亡。王錦堂於駕車肇事後，在尚未經有偵查
    犯罪職權之機關及公務員發覺前，主動向據報前往處理之警
    察表明為肇事人而自首並接受裁判。
二、案經吳坤誠之子吳伯璽告訴新北市政府警察局樹林分局移送
    臺灣新北地方檢察署檢察官偵查起訴及移送併辦。
    理  由
甲、程序方面：
一、按刑事訴訟法第159條第1項雖規定，被告以外之人於審判外
    之言詞或書面陳述，除法律有規定外，不得作為證據。惟同
    法第159條之5第1、2項已規定，經當事人於審判程序同意作
    為證據，法院審酌該言詞陳述或書面陳述作成時之情況，認
    為適當者，亦得為證據。又當事人、代理人或辯護人於法院
    調查證據時，知有第159條第1項不得為證據之情形，而未於
    言詞辯論終結前聲明異議者，視為有前項之同意（指同條第
    1項之同意作為證據），此乃第159條第1項所容許，得作為
    證據之例外規定之一。本案所據以認定被告犯罪事實之供述
    證據，檢察官、被告及辯護人於言詞辯論終結前，均未就上
    開證據主張有刑事訴訟法第159條第1項不得為證據之情形，
    本院復審酌各該證據作成時並無違法及證明力明顯過低之瑕
    疵等情況，認為適當，是未爭執之供述證據，具有證據能力
    。
二、本案認定犯罪事實之非供述證據，均與本案事實具有自然關
    聯性，且核屬書證、物證性質，又查無事證足認有違背法定
    程式或經偽造、變造所取得等證據排除之情事，復經本院依
    刑事訴訟法第164條、第165條踐行物證、書證之調查程序，
    檢察官、被告及辯護人對證據能力均不爭執，具有證據能力
    。
乙、實體方面：
一、認定犯罪事實所憑之證據及理由：
　㈠上述犯罪事實，業據上訴人即被告王錦堂於本院審理時供認
    不諱，並有新北市政府警察局樹林分局道路交通事故現場草
    圖、道路事故現場圖、道路交通事故調查報告表㈠、㈡各1份
    、道路交通事故照片黏貼紀錄表10頁（含肇事現場、車損及
    攝影畫面照片共20張）在卷可佐（見偵卷第17至33頁）。又
    原審當庭播放扣案光碟1片（置於偵字卷第101頁光碟片存放
    袋內），勘驗結果如下：㈠檔名為「10712DQ0000000_000000
    00000000000」之影片，係肇事現場附近監視器攝錄畫面，
    其內容如下：1.畫面時間顯示（下略）2018年12月11日19時
    2分11秒時，被害人出現在畫面中間上方路邊，由左往右開
    始步行欲穿越馬路到對面（如圖1至2）。2.同日19時2分11
    秒，被告駕駛之小客車出現在畫面最上端位置，距離被害人
    仍有數輛汽車之距離，並往被害人方向駛來。3.同日19時2
    分15秒，被害人已步行至道路中心點位置，而被告駕駛之小
    客車未減速，其左側車頭直接撞擊被害人，被害人遭撞飛倒
    地不起。4.同日19時2分26秒，被告下車查看。㈡檔名「EMG0
    0304」之影片，係被告駕駛之自小客車上安裝之行車紀錄器
    攝錄畫面，其內容如下：1.時間顯示（下略）18時55分23秒
    至18時56分15秒，被告駕駛小客車行駛於道路上，當時下雨
    ，車窗因雨滴導致視線模糊，惟被告之車輛雨刷竟無作動。
    18時56分16秒時，被告駕駛之小客車雨刷第一次作動，惟僅
    作動一下而已，作動後車窗玻璃仍因雨滴而視線不清。2.18
    時56分21秒至18時56分23秒時，被害人在被告車前，由右至
    左穿越馬路。3.18時56分23秒時，被害人消失在畫面上，此
    時聽到撞擊聲。4.18時56分24秒時，被害人倒在畫面左下角
    。5.18時56分46秒時，被告車輛之雨刷始第2次作動。6.18
    時56分56秒至18時57分16秒時，被告下車查看並撥打電話。
    有原審109年7月15日勘驗筆錄及附件初步勘察報告及附圖1
    至22在卷可稽（見原審交易卷第105至135頁）。
　㈡按汽車行駛時，駕駛人應注意車前狀況，並隨時採取必要之
    安全措施，道路交通安全規則第94條第3項定有明文。被告
    領有駕駛執照，駕駛上開小客車行駛於上開道路，自應遵守
    上開道路交通安全規則。又本案車禍發生時雖然是下雨之夜
    晚，惟肇事現場有照明，柏油路面無缺陷，視距良好，有道
    路交通事故調查報告表㈠在卷可據（見偵卷第31頁），依當
    時情形被告並無不能注意之情事，竟疏未注意車前狀況而未
    能採取必要之安全措施，其駕車撞擊被害人之行為顯有過失
    。本案經檢察官於偵查中囑託新北市政府車輛事故鑑定委員
    會鑑定，該委員會依「車輛行事事故鑑定及覆議作業辦法」
    ，參考道路交通事故現場圖、道路交通事故現場照片、道路
    交通事故調查報告表、當事人筆錄、監視器錄影畫面及行車
    紀錄器錄影畫面等證據鑑定後，亦認為「一、行人吳坤誠，
    未依規定行走行人穿越道路，為肇事主因。二、王錦堂駕駛
    自用小客車，未注意車前狀況，為肇事次因。」有新北市政
    府交通事件裁決處108年4月30日新北裁鑑字第1084559043號
    函所附新北市政府車輛行車事故鑑定會新北車鑑字第000000
    0號鑑定意見書、109年5月11日新北裁鑑字第1095191718號
    函及附件在卷可參（見偵卷第85至89頁，原審交易卷第81至
    83頁），被害人固就車禍之發生與有過失，惟事故既係被告
    之過失行為所併合肇致，被告自不能解免其罪責。
　㈢被害人吳坤誠於107年12月11日因遭被告駕駛車輛撞擊倒地，
    旋經送往亞東紀念醫院急診，並於急診當日因病危轉至加護
    病房接受治療，於翌（12）日接受右側顱骨切開術併顱部血
    塊移除手術，顱內監視器放置術及腦室外引流術，於同年月
    24日因水腦症接受腦室腹腔引流管放置手術，於同年月31日
    轉至呼吸照護中心訓練脫離呼吸器，於108年1月15日拔除氣
    管內管脫離呼吸器，於108年1月18日轉到一般病房，於108
    年1月28日出院，惟仍右下肢乏力，吞嚥困難，需鼻胃管灌
    食，生活無法自理，需全日專人照護，無法工作，該醫院診
    斷被害人受有左顳顱骨骨折、創傷性硬腦膜下出血、腦積水
    、急性呼吸衰竭、多處損傷等傷害，治療後仍有癲癇、重大
    創傷且其嚴重程度到達創傷嚴重程度分數16分以上等情形，
    而吳坤誠因上開車禍導致頭部外傷併顱骨骨折及顱內出血，
    雖經手術及多次住院治療，因腦損傷及併發支氣管肺炎，最
    後仍因敗血性休克併多重器官衰竭而於108年9月5日12時22
    分許死亡等情，業經告訴人吳伯璽於警詢及偵查中均指訴明
    確（見偵卷第11至13頁、相卷第7至8、346頁），並有亞東
    醫院108年1月14日診字第1081042774號、108年3月8日診字
    第1081057907號、108年8月22日診字第1081108050號診斷證
    明書（乙種）各1份、衛生福利部臺北醫院108年5月27日第0
    67778號診斷證明書、衛生福利部臺北醫院出院病歷摘要及
    病患檢驗總表、亞東紀念醫院病歷資料（含急診檢傷病歷、
    急診醫囑單、急診會診單、核子醫學報告、放射線報告、電
    腦斷層掃描報告、檢查報告、一般心電圖報告、出院病歷摘
    要、門診會診單、檢驗彙總報告）、三軍總醫院附設民眾診
    療服務處108年9月5日北市衛醫字第0501110514號診斷證明
    書、三軍總醫院松山分院急診病歷摘要、臺北市立聯合醫院
    108年7月10日診斷證明書、臺北市立聯合醫院和平婦幼院區
    病歷資料、臺灣新北地方檢察署相驗筆錄、檢驗報告書、解
    剖筆錄、相驗屍體證明書、相驗暨解剖照片、法務部法醫研
    究所（108）醫鑑字第1081101996號解剖報告書暨鑑定報告
    書等在卷可佐（見偵卷第15、75頁、相卷第14、19至20、55
    至62、64、76至289頁）。法務部法醫研究所復於109年5月1
    4日以法醫理字第10900021830號函補充說明如下：「㈠死者
    （指吳坤誠）因感染所致敗血症與107年12月11日車禍有關
    連性。死者致死外傷主要是因頭部外傷併顱骨骨折及顱內出
    血，因腦損傷併發支氣管肺炎而致敗血性休克，而且在肺臟
    病理組織內可觀察到細菌菌叢及真菌聚集，肺內小血管敗血
    性栓子。車禍嚴重腦損傷的病人，因為腦部受損會失去部分
    正常生理功能：吞嚥困難、呼吸道排痰能力變差、正常呼吸
    功能受影響、免疫力低下、意識狀態不良、肢體障臥床、無
    法自理生活、失智等等，所以嚴重腦損傷的病人易併發肺炎
    的感染症。㈡若一般人受本件車禍之相同傷勢，是否會導致
    相同之死亡結果，此為假設性問題，每一個人為不同個體，
    而且變化的因素很多，無法陳述這樣的推論。但死者死亡的
    結果是因車禍有造成嚴重外傷，才造成之後併發肺炎感染症
    及敗血性休克，並不是因糖尿病為起因產生的併發症，糖尿
    病只是對死亡結果的發生有影響，但不是致死的主因，車禍
    外傷與死亡結果間符合法律上的相當因果關係。」有該函附
    卷可憑（見原審交易卷第85至86頁）。是被害人係因遭被告
    駕車過失撞擊受傷而不治死亡，被告駕車之過失行為與被害
    人之死亡結果間，具有相當因果關係甚明。
　㈣綜上所述，被告之自白核與事實相符，本案事證明確，被告
    犯行堪以認定。另檢察官移送併辦部分之犯罪事實與聲請簡
    易判決處刑部分之犯罪事實屬同一案件，本院應予審理，併
    此敘明。
二、論罪科刑：
　㈠按行為後法律有變更者，適用行為時之法律。但行為後之法
    律有利於行為人者，適用最有利於行為人之法律，刑法第2
    條第1項定有明文。經查，被告為本案犯行後，刑法第276條
    業於108年5月29日修正公布，並於同年月31日生效施行。修
    正前刑法第276條第1項法定刑原規定：「二年以下有期徒刑
    、拘役或二千元以下罰金。」修正後法定刑則規定：「五年
    以下有期徒刑、拘役或五十萬元以下罰金。」經比較新舊法
    之結果，修正後之法律顯然不利於被告，依刑法第2條第1項
    前段之規定，本案應適用修正前刑法第276條第1項規定論處
    。核被告所為，係犯修正前刑法第276條第1項之過失致死罪
    。
　㈡被告肇事後，於其犯罪未經有偵查犯罪職權之公務員發覺前
    ，即向前往現場處理之警察供承肇事並接受裁判，有道路交
    通事故肇事人自首情形記錄表在卷可憑（見偵卷第39頁），
    符合自首要件，依刑法第62條前段規定減輕其刑。
　㈢檢察官於被害人死亡前，即於108年5月29日提出聲請簡易判
    決處刑書，而未及審酌被害人於108年9月5日不治死亡之事
    證，因此認被告係涉犯修正前刑法284條第1項前段之過失傷
    害罪嫌云云，惟被害人於108年9月5日死亡後，檢察官另以1
    09年度偵字第434號移送併辦意旨書請求原審變更被告涉犯
    之罪名為修正前刑法第276條第1項之過失致死罪，檢察官並
    於原審審判時陳明本案應依移送併辦意旨書變更法條論被告
    以修正前刑法第276條第1項之過失致死罪（見原審交易卷第
    104、116至117頁），且經被告及辯護人就上開變更法條部
    分進行辯論，已充分保障被告之防禦權。
三、原判決撤銷及改判之理由：
　　原審以被告犯罪事證明確，據以論罪科刑，固非無見。惟查
    ：科刑之判決書，應於理由內記載科刑時就刑法第57條規定
    事項所審酌之情形，為刑事訴訟法第310條第3款所明定。此
    項規定，依同法第364條，又為第二審所準用。被告於原審
    否認犯罪，而於本院則承認犯罪，原審未及斟酌，容有不合
    。被告以原判決量刑過重提起上訴，為有理由，檢察官以原
    審量刑過輕提起上訴，則無理由，原判決既有可議，應由本
    院將原判決撤銷。爰審酌被告駕駛汽車過失致人於死，殊屬
    不該，並衡酌其品行、智識程度、生活狀況及被害人與有過
    失為肇事主因，與被告犯罪後供認犯行之態度，暨因賠償金
    額差距過大而未能達成和解等一切情狀，量處如主文第二項
    所示之刑，並諭知易科罰金之折算標準。
據上論斷，應依刑事訴訟法第369條第1項前段、第364條，第299
條第1項前段，修正前刑法第276條第1項、刑法第2條第1項前段
、第62條前段、第41條第1 項前段，刑法施行法第1條之1第1項
、第2項前段，判決如主文。
本案經檢察官呂光華到庭執行職務。
中　　華　　民　　國　　110 　年　　3 　　月　　25　　日
                  刑事第八庭  審判長法　官 陳世宗
                                    法　官 呂寧莉
                                    法　官 周明鴻
以上正本證明與原本無異。
不得上訴。
                                     書記官 謝雪紅
中　　華　　民　　國　　110 　年　　3 　　月　　25　　日
附錄：本案論罪科刑法條全文　　　　　　　　　　　　　　　
修正前中華民國刑法第276條
（過失致死罪）
因過失致人於死者，處2年以下有期徒刑、拘役或2千元以下罰金
。
從事業務之人，因業務上之過失犯前項之罪者，處5年以下有期
徒刑或拘役，得併科3千元以下罰金。